臺灣高等法院民事判決　　　　　　　　99年度建上易字第63號
上　訴　人　新北市政府
法定代理人　朱立倫
訴訟代理人　郭緯中律師
　　　　　　古健琳律師
　　　　　　林鈺珍律師
被 上訴 人　中鼎工程股份有限公司
法定代理人　余俊彥
訴訟代理人　古嘉諄律師
　　　　　　吳詩敏律師
　　　　　　蔡定芙律師
上列當事人間請求給付服務費事件，上訴人對於中華民國99年11
月11日臺灣板橋地方法院99年度建字第86號第一審判決提起上訴
，本院於100年4月12日言詞辯論終結，判決如下：
    主  文
上訴駁回。
第二審訴訟費用由上訴人負擔。
    事實及理由
一、上訴人之法定代理人原為周錫瑋，嗣變更為朱立倫，其於民
    國100年3月31日具狀聲明承受訴訟（見本院卷83頁），核無
    不合，應予准許。
二、被上訴人主張：伊於87年4月15日與上訴人簽訂「臺北縣八
    里鄉（含龍形地區○○○○○道系統工程暨相關設施規劃設
    計監造工作委託合約書」（下稱原合約書），由伊提供八里
    鄉（含龍形地區）污水主次幹管、分支管網、揚水站及案內
    相關設施工程之規劃設計監造作業。嗣上訴人於93年8月26
    日以北府水污字第0930584748號函（下稱93年8月26日函，
    以下函文均以發文日期稱之）通知伊提送交通維持計畫之報
    價資料，並於93年9月27日以北府水污字第0930646799號函
    重申交通維持計畫等屬相關合約之新增項目，請伊提送交通
    維持計畫之報價資料，伊乃於93年10月6日以CTCI-Client-
    021M備忘錄檢送交通維持計畫之報價資料，再於94年1月27
    日以CT-Client-024M備忘錄檢送交通維持計畫書服務費用分
    析表予上訴人。迨兩造於94年6月8日簽訂「臺北縣八里鄉（
    含龍形地區○○○○○道系統工程暨相關設施規劃設計監造
    工作委託合約書修訂合約議定書」（下稱系爭修訂契約），
    由伊提供「八里鄉○○○○道系統分管及用戶接管工程第一
    標」、「八里鄉○○○○道系統分管及用戶接管工程第二標
    」及「八里鄉○○○○道系統支管工程第七標」之交通維持
    計畫書送審工作，內容包含交通維持計畫書圖製作、交通維
    持計畫書送審（各相關權責單位），出席相關權責單位之審
    查會議並負責簡報，上訴人以各標工程案加計新台幣（下同
    ）597,000元（三標金額為179萬元，差額部分調整於最後一
    標），作為伊提供服務費用。惟伊依約履行其中「八里鄉○
    ○○○道系統支管工程第七標」（下稱第七標工程）之交通
    維持計畫書送審工作，經臺北縣道路交通安全聯席會報會議
    審議通過，上訴人並以書面通知，詎伊自97年10月29日起多
    次請求第七標工程之交通維持計畫送審服務費597,000元，
    竟遭上訴人於97年11月14日發函拒絕支付，爰依系爭修訂合
    約第5條第5項第1款之約定，聲明請求：(一)上訴人應給付伊5
    97,000元及自97年11月14日起至清償日止，按年息5％計算
    之利息。(二)願供擔保，請准宣告假執行。
三、上訴人則以：依原合約書第13條「本合約所附之應徵須知暨
    評選辦法、議價紀錄以及乙方之服務建議書，均視為合約之
    一部份，以補合約之未盡之處，與合約同等效力」之約定，
    被上訴人應提供之服務，包含被上訴人86年12月26日提出之
    「臺北縣八里鄉（含龍形地區○○○○○道系統工程暨相關
    設施規劃設計監造工作服務建議書」（下稱系爭服務建議書
    ）。而依系爭服務建議書第四章工作計畫、圖4.1-1「八里
    鄉（含龍形地區○○○○○道系統工程暨相關設施規劃設計
    」工作計畫圖，被上訴人應提出設計圖說/文件即包含「交
    通維持計畫」，又系爭服務建議書第五章工程規劃初步構想
    、表5.1-1「現況資料蒐集內容及目的」，基本資料蒐集第
    七點亦包括「交通流量及施工條件」，另5.7.2交通維持計
    畫之說明「本專案小組將蒐集交通流量及路況之各種資料，
    分析探討工程施工對交通之可能影響，然後研擬實際可行之
    交通維持計畫」，再參照原合約書第二條「(二)細部設計部分
    ：1、提供本工程之相關設計圖、計畫書、施工說明及規範
    、監工手冊等‧‧‧(四)技術諮詢顧問：1、本工程進行期間
    所召開之說明會、協調會，乙方（即被上訴人）均應依甲方
    （即上訴人）之要求到場說明，提供技術顧問。2、本工程
    進行期間甲方行政作業所需並與工程有關之計畫書、圖表等
    資料，乙方均應負責提供」之約定，被上訴人依上開約定，
    即有研擬交通維持計畫、提出交通維持計畫書圖、出席相關
    權責單位之審查會議並負責簡報之義務，此與系爭修訂契約
    中關於「交通維持計畫書送審等工作」之內容，實係同一給
    付。故系爭修訂契約有關交通維持計畫書送審工作之給付並
    不存在，應屬無效，縱屬有效，亦屬不可歸責於雙方當事人
    之事由之給付不能，依民法第266條第1項規定，伊應免為給
    付系爭服務費之義務。又被上訴人明知原合約書內容已包含
    交通維持計畫送審等服務工作，竟利用伊承辦人輪替頻繁之
    際，與伊簽定修訂合約書，顯非善意取得系爭契約之工程款
    債權，有違誠實信用之原則，違反民法第148條權利濫用之
    禁止規定，而應為無效，被上訴人自不得再向伊請求給付第
    七標工程之交通維持計畫送審服務費597,000元等語，資為
    抗辯。爰聲明請求：(一)駁回被上訴人之訴及假執行之聲請。
    (二)如受不利判決，願供擔保請准宣告免假執行。
四、原審為上訴人敗訴判決，即判命上訴人應給付被上訴人597,
    000元及自97年11月14日起至清償日止，按年息5％計算之利
    息，並諭知被上訴人以20萬元、上訴人以597,000元分別供
    擔保後，得、免假執行。上訴人聲明不服，其上訴聲明：(一)
    原判決廢棄。(二)被上訴人在第一審之訴及假執行之聲請均駁
    回。
    被上訴人之答辯聲明：上訴駁回。
五、被上訴人主張兩造於87年4月15日簽訂原合約書，由被上訴
    人就新北市八里區【即原臺北縣八里鄉（含龍形地區）】提
    供污水主次幹管、分支管網、揚水站及案內相關設施工程之
    規劃設計監造作業執行，於原合約書履約期間，上訴人以93
    年8月26日函請被上訴人提出系爭第七標工程之交通維持計
    畫書相關報價資料，復以93年9月27日函催促被上訴人於發
    文日起10日內提出交通維持計畫書等之報價事宜，被上訴人
    於93年10月6日以CTCI-Client-021M備忘錄檢送交通維持計
    畫之報價資料，再於94年1月27日以CT-Client-024M備忘錄
    檢送交通維持計畫書服務費用分析表予上訴人，嗣兩造於94
    年6月8日簽訂系爭修訂契約，由被上訴人提供系爭第七標工
    程之交通維持計畫書送審工作，並約定以各標工程案加計59
    7,000元（差額部分調整於最後一標）予被上訴人，作為被
    上訴人提供服務之一切費用。被上訴人已完成系爭第七標工
    程之交通維持計畫書送審工作，並經臺北縣道路交通安全聯
    席會報會議審議通過，獲上訴人書面通知後，於97年10月29
    日向上訴人請求第七標工程之交通維持計畫送審服務費597,
    000元，遭上訴人以97年11月14日函拒絕給付之事實，為上
    訴人所不爭執（見原審卷104頁及反面），復有被上訴人所
    提原合約書、93年8月26日函、93年9月27日函、備忘錄、系
    爭修訂契約、臺北縣政府96年5月7日北府水污字第09602798
    84號函、臺北縣道路交通安全聯席會報96年4月26日北府交
    道字第0960267061號函、中鼎工程股份有限公司97年10月29
    日鼎能專環字第97102906號函、臺北縣政府水利局97年11月
    14日北水污工字第0970824152號函、臺北縣政府水利局99年
    4月23日北水污工字第0990364709號函（見原審卷54頁至58
    頁背面、9頁至24頁）可參，堪信為真實。
六、被上訴人主張依系爭修訂合約書第5條之約定，上訴人應給
    付系爭第七標工程之交通維持計畫送審服務費597,000元等
    情，為上訴人所否認，並以被上訴人依原合約書第2條第(二)
    項第1款、第(四)項第1、2款、第13條及服務建議書第四章工
    作計畫圖4.1-1、第五章工程規劃初步構想表5.1-1、基本資
    料蒐集第七點、5.7.2交通維持計畫之說明之約定，有研擬
    交通維持計畫、提出交通維持計畫書圖及到場說明交通維持
    計畫之義務，此與修訂合約書中關於交通維持計畫書圖之製
    作、送審等工作內容同一，系爭修訂契約就此部分之約定無
    效，縱然有效，被上訴人亦違反誠信原則，不得重複請求云
    云置辯，經查：
  (一)按解釋契約，固須探求當事人立約時之真意，不能拘泥於契
    約之文字，但契約文字業已表示當事人真意，無須別事探求
    者，即不得反捨契約文字而更為曲解（最高法院17年上字第
    1118號判例參照）。依系爭修訂合約書第壹條約定：「本議
    定書為臺北縣政府（以下簡稱甲方）為委請中鼎工程股份有
    限公司（以下簡稱乙方）承辦『臺北縣八里鄉（含龍形地區
    ○○○○○道系統工程暨相關設施規劃設計監造工作』，雙
    方同意增修（訂）本服務契約第二條、第三條、第四條、第
    五條及第八條之相關規定，共同遵守，其條款如下：契約書
    第二條(五)提供各標工程之交通維持計畫書送審工作，內容如
    下：1.交通維持計畫書圖製作。2.交通維持計畫書送審（各
    相關權責單位），出席相關權責單位之審查會議並負責簡報
    」，而原合約書第二條服務內容共有第(一)項至第(四)項，系爭
    修訂合約書則增訂第(五)項，故依系爭系爭修訂合約書之文義
    解釋，兩造於簽訂系爭修訂合約書時，共同認定原合約書第
    二條第(一)項至第(四)項約定之服務內容，並未包含系爭修訂合
    約書新增之第二條第(五)項之交通維持計畫送審工作，足堪認
    定。
  (二)上訴人辯稱上開交通維持計畫書送審工作，依系爭服務建議
    書5.7.2交通維持計畫係屬同一工作內容云云，惟查，原合
    約書第13條固約定「本合約所附之應徵須知暨評選辦法、議
    價紀錄以及乙方之服務建議書，均視為合約之一部份，以補
    合約之未盡之處，與合約同等效力」（見原審卷57頁反面）
    ，被上訴人先前提出之系爭服務建議書固屬合約之一部分。
    然審視系爭服務建議書5.7.2交通維持計畫內容之說明固有
    「本專案小組將蒐集交通流量及路況之各種資料，分析探討
    工程施工對交通之可能影響，然後研擬實際可行之交通維持
    計畫」之約定，但卻無系爭修訂契約所記載之除交通維持計
    畫書圖製作外，尚需「交通維持計畫書送審（各相關權責單
    位），出席相關權責單位之審查會議並負責簡報」之工作內
    容（比對原審卷99頁、16頁之契約文義），亦即系爭服務建
    議書所約定者，僅有提出交通維持計畫，並無需將交通維持
    計畫書送審及出席相關權責單位之審查會議並負責簡報之工
    作，則系爭服務建議書所承諾履行之交通維持計畫，既無須
    送請相關權責單位之審查會議審查並負責簡報，其工作內容
    之難度及要求品質，自難認與系爭修訂契約所增加之交通維
    持計畫書送審並簡報之工作內容係屬同一。況且兩造係於87
    年4月15日簽立原合約書，上訴人於簽約後，始於87年6月2
    日發布「臺北縣轄內各項道路工程施工期間製作交通維持計
    畫送審原則」（下稱送審原則），規定於省道、縣道及市區
    ○○道路施工達七天以上者，施工單位於施工前須訂定交通
    維持計畫，送台北縣道安會報交通小組審查通過，提送台北
    縣道安會報審議通過後列管，並應於邀相關單位會勘同意後
    ，始得施工（見原審卷132頁），則被上訴人先前提出之系
    爭服務建議書所承諾施作之交通維持計畫，當時顯無送審之
    必要，再參酌上訴人前揭93年8月26日函通知被上訴人：「
    旨揭工程部分施工路段因涉及須向台北縣道路交通安全聯席
    會報提出交通維持計畫書審查，為避免道路挖掘許可申請費
    時，影響工進，擬將交通維持計畫書提前至設計階段辦理。
    惟因交通維持計畫書未在本案委託貴公司辦理『台北縣八里
    鄉（含龍形地區○○○○○道系統工程暨相關設施規劃設計
    監造工作委託合約書』服務範圍內，並於93年6月『台北縣
    八里鄉污水管線埋設工程第一標施工進度檢討會』會議中已
    請貴公司提送相關資料，故惠請儘速提出若委由貴公司辦理
    時之相關報價資料供本府參辦」（見原審卷9頁），適足見
    上訴人當時亦認為交通維持計畫書送審工作，乃係兩造訂立
    原合約書後，因事後發布送審原則，為符合送審原則而衍生
    之送審工作甚明。此因送審原則之發布施行，而須將交通維
    持計畫書圖送請道路交通安全聯席會報審查，此與原合約所
    約定之工作內容已有歧異，兩造針對此一不可歸責雙方之事
    由，重新議定系爭修訂契約，顯係用以代替被上訴人先前提
    出之系爭服務建議書所承諾之交通維持計畫書條款，並議定
    增加此部分之服務費用597,000元，故二者之工作內容顯非
    同一，上訴人指摘重複締約云云，殊非足取。
  (三)又兩造簽訂原合約書後，上訴人於87年6月2日發布送審原則
    ，要求施工廠商於施工前訂定交通維持計畫，並依道路等級
    、施工期間、施工時間因素、佔用車道情形，分三層次進行
    審查，審查單位包含臺北縣（即新北市）道安會報交通小組
    及臺北縣道安會報會議，上訴人於89年間將污水下水道系統
    工程第四標、第五標之交通維持計畫送審工作，分別交由施
    工廠商前烽營造工程股份有限公司（下稱前烽營造公司）、
    吉泰營造股份有限公司（下稱吉泰營造公司）負責執行，此
    有工程合約副本、臺北縣政府環境保護局工程估價單、臺北
    縣政府環境保護局工程契約副本、臺北縣八里鄉○○○○道
    支管工程第五標施工補充說明書（見原審卷145頁至157頁）
    可查。嗣上訴人於94年6月8日與被上訴人簽訂系爭修訂契約
    ，將系爭第一標、第二標、第七標工程之交通維持計畫書送
    審工作，交由被上訴人辦理。倘系爭原合約書、服務建議書
    內容已包含交通維持計畫書之送審工作，上訴人直接命被上
    訴人辦理交通維持計畫書之送審工作即可，自無須再令第四
    標、第五標之承包廠商即前烽營造公司、吉泰營造公司辦理
    甚明，復針對第一標、第二標、第七標與被上訴人訂立系爭
    修訂契約，況且上訴人於93年8月26日函、93年9月27日函亦
    認系爭交通維持計畫書屬相關合約新增項目，非屬原合約書
    服務範圍內，故交通維持計畫送審工作係因上訴人於87年6
    月發布上開送審原則後產生，參酌前揭93年8月26日函：「
    旨揭工程部分施工路段因涉及須向臺北縣道路交通安全聯席
    會報提出交通維持計畫書審查，為避免道路挖掘許可申請費
    時，影響工進，擬將交通維持計畫書提前至設計階段辦理」
    之意旨，均足證上訴人係為避免道路挖掘許可申請影響工程
    進度，始將交通維持計畫書提前至設計階段辦理之，即非屬
    於原合約書、系爭服務建議書之契約內容，至為明確。
  (四)上訴人辯稱其於兩造簽訂系爭修訂合約書前、後，均將交通
    維持計畫之送審工作交由施工廠商負責辦理，係因被上訴人
    明知依系爭服務建議書有提供交通維持計畫及送審之義務，
    故於制定上訴人與施工廠商間之工程合約時強加施工廠商此
    項工作義務云云，無非執第一標、第七標工程契約（見本院
    卷61頁至67頁）為據，然查，上訴人於系爭修訂合約書簽訂
    之前，係將交通維持計畫書交由第四標及第五標之施工廠商
    製作及送審，並於工程契約第5條「交通維持」約定「1.乙
    方（即施工廠商）施工時，不得妨礙交通。因施工需要暫停
    交通時，須有適當臨時交通路線及公共安全設施，並事先提
    出因應計畫送請甲方（即上訴人）工地主任核准。甲方工地
    主任如另有指示者，乙方應即照辦。2.本契約如在都市道路
    範圍內施工，乙方應依規定擬訂交通維持計畫，併同施工計
    畫，送請甲方核轉政府交通主管機關核准後，始得施工。該
    項交通維持計畫之格式，應依當地政府交通主管機關之規定
    辦理」（見原審卷146頁、149頁），此與系爭修訂契約簽訂
    後，上訴人改將交通維持計畫書交由被上訴人執行，上訴人
    與施工廠商簽訂之第一標、第七標之工程契約第5條「交通
    維持」約定「(一)乙方（即施工廠商）施工時，不得妨礙交通
    。因施工需要暫停交通時，須有適當臨時交通路線及公共安
    全設施，並事先提出因應計畫送請甲方（即上訴人）監造單
    位（即被上訴人）核准。甲方監造單位如另有指示者，乙方
    應即照辦。(二)乙方應依甲方提供之交通維持計畫書執行交通
    維持措施，如因施工計畫及實際施工狀況須辦理交通維持計
    畫書修正，乙方應待主管機關核准後，始得施工。該項交通
    維持計畫之格式，應依當地政府交通主管機關之規定辦理」
    之用語不同，亦即於系爭修訂合約書簽訂前，交通維持計畫
    之製作及送審工作係交由施工廠商辦理，於系爭修訂契約簽
    訂後，施工廠商因應計畫係送請監造單位即被上訴人核准，
    並依上訴人提供之交通維持計畫書執行交通維持措施。被上
    訴人依系爭修訂契約簽訂前、後做不同之交通維持送審規劃
    ，尚屬合理，上訴人主張被上訴人明知依服務建議書有提供
    交通維持計畫及送審之義務云云，不足採信。
  (五)上訴人又辯稱其與被上訴人簽訂系爭修訂合約書係因其承辦
    人員之行政疏失所致，被上訴人明知原合約書及服務建議書
    已包含交通服務建議書之製作、送審工作，仍與上訴人訂立
    系爭修訂合約書並請領報酬，實違反誠實信用原則而有權利
    濫用之情形云云。然兩造於87年4月15日簽訂原合約書，上
    訴人於87年6月2日發布送審原則，至94年6月8日簽訂系爭修
    訂契約，自送審原則發布至系爭修訂契約之簽立相隔7年之
    久，且自上訴人以93年9月27日函通知被上訴人擬將交通維
    持計畫送審工作交由被上訴人辦理，至94年6月8日兩造簽訂
    系爭修訂契約，其間亦長達9個多月，縱上訴人之承辦人員
    有所更迭，惟上訴人內部單位有嚴謹而繁複之公文決策及審
    核流程，豈有未知契約內容，而得重複訂約之理？再則，依
    上訴人93年8月26日函、93年9月27日函所載內容，可知此段
    期間，上訴人曾於93年6月、93年8月23日召開會議討論（見
    原審卷9頁、10頁），確知系爭交通維持計畫書圖之製作、
    送審等工作並非原合約書及系爭服務建議書之服務項目，始
    有可能與被上訴人另行約定增加項目及服務報酬，是上訴人
    抗辯為其承辦行政人員之疏失，及被上訴人違反誠實信用原
    則、權利濫用云云，委不足採。
  (六)上訴人另以「臺北縣三重市(不含重陽地區○○○○○道工程
    暨相關設施規劃設計監造案」（下稱三重案）經審計部臺灣
    省臺北縣審計室提出審計意見，認三重案中之交通維持計畫
    之編制及送審，包含於委任技術服務契約內，而主張本件交
    通維持計畫書圖之編制及送審亦包含於原合約書、系爭服務
    建議書內容云云，並提出審計部臺灣省臺北縣96年5月28日
    審北縣一字第0960001104號函（見本院卷23頁至25頁）為證
    ，然上開三重案與本件係屬不同之合約關係，且有關交通維
    持計畫書圖之編制及送審是否為新增之工作項目，應依兩造
    所訂合約內容及往來函文等相關資料做全盤之認定，上訴人
    以上開審計室函文主張有相同之適用云云，顯不足採。
  (七)綜上，系爭第七標工程之交通維持計畫書圖製作及送審工作
    ，並未包含於原合約書及系爭服務建議書之契約範疇，二者
    之工作內容不相同，系爭修訂合約書之約定亦非無效，被上
    訴人已完成第七標之交通維持計畫書圖之製作及送審工作，
    並經臺北縣道路交通安全聯席會報會議審議通過，獲得上訴
    人書面通知，其依系爭修訂契約之約定，請求上訴人給付此
    部分之服務報酬，即屬有據。又按給付無確定期限者，債務
    人於債權人得請求給付時，經其催告而未為給付，自受催告
    時起，負遲延責任。遲延之債務，以支付金錢為標的者，債
    權人得請求依法定利率計算之遲延利息。應付利息之債務，
    其利率未經約定，亦無法律可據者，週年利率為百分之五，
    民法第229條第2項前段、第233條第1項前段、第203條分別
    定有明文，被上訴人於97年10月29日函請上訴人給付，上訴
    人以97年11月14日函被上訴人拒絕給付，則被上訴人請求自
    97年11月14日起加計法定遲延利息，為有理由。
七、綜上所述，被上訴人依系爭修訂契約之約定，請求上訴人給
    付597,000元，及自97年11月14日起至清償日止，按年息5％
    計算之利息，於法有據，應予准許。原審判命上訴人如數給
    付，並酌定供擔保金額為准、免假執行之諭知，並無不合。
    上訴意旨指摘原判決不當，求予廢棄改判，為無理由，應予
    駁回。
八、本件事證已臻明確，兩造其餘攻擊防禦方法及立論之證據資
    料，均經本院審酌後，對判決結果不生影響，爰無庸逐一論
    述，併此敘明。
九、據上論結，本件上訴為無理由，依民事訴訟法第449條第1項
    、第78條，判決如主文。
中    華    民    國   100    年    4     月    26    日
                  民事第十六庭
                        審判長法  官  王聖惠
                              法  官  謝碧莉
                              法  官  呂淑玲
正本係照原本作成。
不得上訴。
中    華    民    國   100    年    4     月    26    日
                              書記官  明祖全